臺灣高等法院高雄分院刑事判決　　　　100年度上訴字第283號
上　訴　人
即　被　告　張誌原
選任辯護人　吳春生律師
　　　　　　陳松甫律師
上列上訴人因貪污治罪條例案件，不服臺灣屏東地方法院99年度
訴字第963 號中華民國99年12月8 日第一審判決（起訴案號：臺
灣屏東地方法院檢察署99年度偵字第7640號），提起上訴，本院
判決如下：
    主  文
原判決關於張誌原部分撤銷。
張誌原犯對非主管事務圖利罪，處有期徒刑貳年捌月，褫奪公權
貳年；所得財物七星牌香煙貳條，應予追繳，如全部或一部無法
追繳時，追徵其價額或以其財產抵償之。
     事  實
一、張誌原於民國（下同）97年4 月至98年4 月20日間，服警察
    役類別之一般替代役，於98年4 月12日係在法務部矯正署屏
    東看守所（以下稱屏東看守所）服役，依替代役實施條例第
    18條制定之法務部矯正機關替代役男服勤管理要點，而為屏
    東看守所門衛、中控、二門及雜勤，而協助機關安全、防護
    、管制、察查等勤務，係依替代役實施條例第3 條前段規定
    ，而從事公共事務，而具有法定職務權限之公務員。其雖未
    負責違禁物品之查禁及管制，然其明知依監獄行刑法第71條
    及監所管理人員服勤注意事項等規定，不得為收容人傳遞違
    禁品，管理員於檢查發現收容人持有違禁品時，應交由監務
    委員會決議沒入。又依監獄行刑法第47條第1 項規定「受刑
    人禁用菸酒。但受刑人年滿18歲者，得許於指定之時間、處
    所吸菸」，而依受刑人吸菸管理及戒菸獎勵辦法規定，受刑
    人吸食之菸，應由監獄合作社依市價販賣，不得由外界送入
    或自行攜入，菸及點菸器具應由管理人員負責管制，定時定
    點使用，若受刑人經檢查發見私自持有之菸類，應依監獄行
    刑法第71條規定沒入或廢棄（法務部法監決字第27771 號
    函參照）。亦即自監所外為收容人攜入之香菸係屬違禁物品
    。緣張誌原因受收容人李福仁（因違反槍砲彈藥刀械管制條
    例被判刑確定而在執行中）之請託，為李福仁自監所外攜帶
    「黃長壽」香菸2 條入所，李福仁並承諾給予「七星」香菸
    2 條作為代價，因李福仁擔任看守所平舍雜役，擬俟李福仁
    推飯車至值勤之替代役男寢室時，交付「黃長壽」香菸，供
    李福仁吸用，李福仁則利用其妻探監會面機會，告知不詳內
    情之其妻許美琳，日後接獲張誌原電話時購買「黃長壽」、
    「七星」香菸各2 條交予張誌原。張誌原乃基於使李福仁獲
    得持有違禁物之利益，及其自己亦可因而獲得香菸做為報酬
    利益之犯意，利用其擔任上開勤務而得進出上開管制區域之
    職權機會，而對此非主管之事務，違背上開法令規定，於98
    年4 月12日下午打電話給許美琳，許美琳即以時價購買「黃
    長壽」、「七星」香菸各2 條後，在屏東縣新園鄉之仙吉加
    油站交付予張誌原，其中「七星」香菸2 條時價新臺幣（下
    同）1,200 元。張誌原另亦自行先在東港菜市場，以1,400
    元，購買「七星」、「峰」牌香菸各10包，擬攜入自行吸用
    ，先在東港鎮船頭里14之19號住處，將李福仁吩咐其夾帶入
    所之「黃長壽」香菸2 條，拆成分散20包狀，連同其欲自用
    之「七星」、「峰」牌香菸各10包，總共40包香菸，放置在
    手提紙袋內，於當晚8 時餘許，在看守所停車場，將其應得
    報酬之「七星」牌香菸2 條置在其騎用機車之置物箱，另持
    上開內裝散包香菸之手提袋暫置在門衛外編號15置物箱，人
    先入所。適替代役男張昇興值中控室勤務，張誌原央求不詳
    內情之張昇興，俟機將香菸帶至2 樓寢室，獲其應允。旋張
    誌原步上2 樓寢室，與替代役男洪振鎰聊天，張誌原雖已央
    請張昇興將菸攜入，惟仍感不放心，同時請不知實情之洪振
    鎰前往門衛旁哺乳室拿取飲料，並至其門衛外置物箱，將香
    菸攜入。張昇興先於當晚10時許，利用管理員陳恆興因新收
    人犯至側門開門，另名替代役男蔡明全至門衛處暫代陳恆興
    ，卻又小解離去之際，至門衛外張誌原置物箱，將上揭散包
    香菸攜至其值班之中控室辦公桌下，洪振鎰亦因受張誌原囑
    咐，欲前往張誌原置物箱拿取香菸未果，返回中控室，張昇
    興見狀告知菸已攜入，請其提上2 樓寢室交給張誌原，洪振
    鎰手執飲料，並提該紙袋至戒護科旁，尚未及步上2 樓寢室
    ，即為戒護科值班科員吳舞騰查覺有異叫住，檢查該手提紙
    袋，瞥見有「七星」、「峰」牌香菸各10包，「黃長壽」香
    菸20包，查扣後報所。張誌原則因東窗事發，原為酬勞之「
    七星」牌香菸2 條不敢再為持有或吸用，而於退伍日將之棄
    置在屏東看守所附近大水溝。張誌原雖然因而未使李福仁獲
    得上開「黃長壽」香菸2 條之利益，但自己仍因此利用職權
    機會而獲得「七星」牌香菸2 條之不法利益。
二、案經臺灣屏東看守所函送臺灣屏東地方法院檢察署檢察官偵
    查起訴。
    理  由
壹、程序部分：
    按被告以外之人於審判外之陳述，雖不符刑事訴訟法第159
    條之1 至第159 條之4 之規定，而經當事人於審判程序同意
    作為證據，法院審酌該言詞或書面陳述作成時之情況，認為
    適當者，亦得為證據。當事人、代理人或辯護人於法院調查
    時知有第159 條第1 項不得為證據之情形，而未於言詞辯論
    終結前聲明異議者，視為有前項之同意，同法第159 條之5
    第1 、2 項定有明文。立法意旨在於傳聞證據未經當事人之
    反對詰問予以核實，原則上先予排除，惟若當事人已放棄反
    對詰問權，於審判程序中表明同意該等傳聞證據可作為證據
    ，基於尊重當事人對傳聞證據之處分權，及證據資料愈豐富
    ，愈有助於真實發見之理念，且強化言詞辯論主義，使訴訟
    程序得以順暢進行，上開傳聞證據亦均具有證據能力。查本
    案據以認定被告犯罪事實存否之被告以外之人之言詞或書面
    陳述，被告、辯護人及檢察官於本院審理時，均同意作為證
    據（見本院100 年3 月10日準備程序筆錄，本院卷第37頁背
    面），且於本院言詞辯論終結前，均未聲明異議，而本院審
    酌該言詞及書面陳述作成之情況，未見有何不適當之情形，
    故依前開規定，均得為證據。
貳、實體部分：
一、訊據被告張誌原固承認其於前開時間為臺灣屏東看守所之替
    代役男，並有受被告李福仁之託，雖明知香菸為違禁品，其
    不得為收容人夾帶傳遞、交付，仍擬為李福仁夾帶「黃長壽
    」菸2 條共20包入管制區，並俟機交給李福仁，嗣自李福仁
    妻許美琳處取得「黃長壽」菸及「七星」牌菸各2 條後，即
    於98年4 月12日帶入屏東看守所內，並委託不知情之張昇興
    、洪振鎰等人為其夾帶通過檢查站，再攜入2 樓之替代役男
    寢室，其擬再找機會拿給李福仁，惟於通過一樓檢查站後不
    久，即為值班科員吳舞騰查獲，而扣案之40包香菸，即為案
    發當時其所夾帶進入之物等情，惟矢口否認有何貪污犯行，
    辯稱：許美琳所交付之4 條香菸均係我打算攜入看守所，並
    交給李福仁之物，其為李福仁夾帶香菸並無對價，因李福仁
    一再拜託我夾帶香菸，遂基於同情心而為李福仁夾帶菸類云
    云。辯護人則為被告辯護稱：原審共同被告李福仁雖於原審
    時自白稱2 條「七星」牌香菸要給予被告之代價，但此部分
    事實並無其他補強證據可以證明確與事實相符。又被告欲夾
    帶入所之香菸既被查獲而未順利交予李福仁，而貪污治罪條
    例第6 條第1 項第5 款規定之犯罪又不處罰未遂犯，故被告
    行為應不構成犯罪云云（見100 年3 月25日刑事辯護意旨狀
    ，本院卷第47-51 頁）。經查：
  (一)原審共同被告李福仁於原審審理時供稱：我要求被告挾帶香
    菸進來，有講好要給他2 條菸作代價，他必須夾帶2 條「黃
    長壽」香菸給我，2 條「七星」牌香菸是給他的等語（見原
    審99年11月24日審判筆錄，原審卷第79頁背面）。而李福仁
    之妻許美琳於偵訊時亦證稱：我於會客時我先生李福仁叫我
    買2 條「黃長壽」及2 條「七星」牌香菸，他說有人打電會
    來向我拿，在面會我先生那個禮拜或是隔一個禮拜左右，被
    告打電話給我，說我先生有交待要拿東西給他……，我就問
    被告是不是2 條「黃長壽」及2 條「七星」牌香菸，他說對
    ，我和被告通完電話後隔不到一個禮拜，被告再打電話與我
    聯絡，香菸我是與被告約好時間後，於交給被告前5 分鐘才
    去買的等語（見98年6 月24日偵訊筆錄，他卷第34頁），許
    美琳於本院審理時，關於此部分亦為相符之證述（見本院10
    0 年5 月3 日審判筆錄，本院卷第58-59 頁），而許美琳此
    部分所證，與李福仁上開供述相符，而被告對於自許美琳處
    取得上開香菸之事實亦不否認，故此李福仁係交待其妻許美
    琳購買「黃長壽」香菸2 條及「七星」牌香菸2 條交付給被
    告，許美琳並確於購買待交付被告等之事實，應可認定。
  (二)又李福仁於在所收容期間，平時習慣吸「長壽」香菸一節，
    業經李福仁於偵訊時所陳明（見98年6 月25日偵訊筆錄，他
    卷第43頁），並與屏東看守所函覆，李福仁於98年4 月10日
    向該所員工消費合作社購買「長壽」菸3 包之收容人申購三
    聯單之事實相符，故李福仁前開陳述：我要被告張誌原為我
    夾帶黃長壽香煙2 條，另2 條「七星」牌香菸為我委託被告
    夾帶之對價等語，即可採信；而被告辯稱：我收受許美琳所
    交付之另2 條「七星」牌香菸，也是打算夾帶給許福仁之物
    云云，則與李福仁上開習慣不合，亦與李福仁甫於98年4 月
    10日向所方購買之菸品不符，衡情李福仁尚無必要委託被告
    夾帶另2 條「七星」牌香菸，故認被告此部分所辯，應不能
    採信。
  (三)又被告於為科員吳舞騰查獲時，係以手提紙袋包裝「黃長壽
    」菸20包、「七星」牌菸10包、「峰」牌菸10包等情，為被
    告所不否認，此並與吳舞騰所證述情節相符，再參諸許美琳
    確有交付「七星」牌香菸2 條給被告之事實，業如上述，則
    被告張誌原稱：我另將許美琳所交付之2 條「七星」牌菸放
    在機車上等語，應可採信，而可以認定。雖依該所之規定，
    該所員工每日僅能攜帶一（日勤人員）或二（夜勤人員）包
    香菸入所，但役男平時雖未休假，亦可自行前往機車停放處
    等情及被告進入戒護區後，正職管理人員及其他役男均可能
    再對被告實施複檢，業經臺灣屏東看守所以99年11月10日屏
    所戒字第0990005500號函及99年11月24日屏所戒字第099000
    5724號函覆在卷可稽（見原審卷第51頁、66頁），並經證人
    吳舞騰於原審審理時所證明（見原審卷第83頁背面）。故衡
    情若許美琳所交給被告的4 條共40包香菸，都是被告打算交
    給李福仁的，則為免多次夾帶給收容人而增加被查獲之風險
    ，被告既打算一次攜帶40包香菸入所，應以攜帶該批打算給
    李福仁的40包菸，較為合理，至於其打算自行吸用之「七星
    」牌及「峰」牌香菸各1 條（或其所稱擬贈送他人之「退伍
    煙」），大可分批自行前往停車處拿取，或委由擬贈送之對
    象役男自行前往機車拿取，而無冒違規並被查獲之風險攜入
    管制區。但被告捨此不為，卻僅攜帶許美琳所交付之2 條「
    黃長壽」香菸入所，將許美琳另所交付之「七星」牌香菸放
    在機車置物箱內，可見其確打算對於2 條「黃長壽」香菸及
    2 條「七星」牌香菸各為不同之處理。此益足證李福仁上開
    陳述：2 條「黃長壽」香菸是打算交給李福仁，而2條 「七
    星」牌香菸則係給被告的等語，應可採信。
  (四)而李福仁於本院審理時雖仍證稱：我是請被告帶2 條「黃長
    壽」香菸給我等語，惟又證稱：我有叫被告去向我太太拿香
    菸，我也向我太太說有朋友會去向她拿香菸，但我沒有向我
    太太說要拿多少香菸給被告，也沒有說要給被告好處，我只
    是請被告帶2 條「黃長壽」香菸進來，如果他有需要，請他
    自己跟我太太講。但我沒有向我太太說數量，也沒有指定何
    種牌子云云（見本院100 年5 月3 日審判筆錄，本院卷第56
    -58 頁），其於偵訊時就此部分，亦為相同之證述（見98年
    6 月25日偵訊筆錄，偵一卷第42-44 頁）；惟許美琳於本院
    審理時證稱：我先生李福仁是告訴我買2 條「七星」及2 條
    「長壽」菸，說有一個叫「阿原」的人會打電話話給我，請
    我拿東西給「阿原」，「阿原」就是被告，我問被告是否是
    2 條「長壽」，2 條「七星」牌香菸，被告說是等語（見本
    院100 年5 月3 日審判筆錄，本院卷第58-59 頁），許美琳
    就此於調詢及偵訊時所證，則均相符合（見98年6 月24日調
    詢筆錄，他卷第30-31 頁、98年6 月24日偵訊筆錄，他卷第
    34-36 頁），而就李福仁是否向其妻許美琳指定香菸數量及
    廠牌之情，許美琳前後所證始終一致，其又與被告並無仇怨
    ，當無故為誣陷被告之虞，且因李福仁係被訴行賄罪，而許
    美琳此部分所證，對其先生李福仁又較不利，故許美琳所證
    ，應較可採信，且其所證也與李福仁於原審時所供述相符，
    故許美琳此部分與李福仁相符之證詞，應可採信。故李福仁
    於交待此事於其妻許美琳時，應有指定香菸之數量及廠牌之
    事實，應可認定。李福仁於偵訊及本院審理時，就此部分與
    許美琳不符之證詞，應不能採信，而不能為被告有利之認定
    。
  (五)又李福仁於98年4 月14日案發後第一次接受所方人員詢問時
    稱：「我在打飯時，與替代役男張誌原相遇，役男告知將退
    伍，我說那要請退伍菸，役男回答我沒錢買菸，我說沒有的
    話找我老婆拿」等語（見他卷第14頁），而並未提及曾否告
    知妻許美琳購菸交給被告之情，以及要給被告代價之意。其
    又於上開詢問後提出之自白書記載：「在打飯時與役男相遇
    ，交談間開玩笑問他快退伍是否要請退伍菸？役男回答沒錢
    買菸，本人則答菸小事，沒有的話，可找我老婆拿，說明即
    離去，4 月13日經主管告知役男夾帶香菸入所」等語（見他
    卷第15頁），其亦未提及曾否告知妻許美琳購菸交給被告之
    情，以及要給被告代價之意。又於98年6 月25日偵訊時供稱
    ：「查獲前一、二個禮拜，我當時要打飯，我向張誌原說要
    退伍了，請個退伍菸，他說沒錢買菸，我向他說如果要菸很
    簡單，找我太太拿就有，我有給張誌原我太太的電話，後來
    我太太會客時，我向太太說如果有人向你拿菸就拿給他，我
    沒說要拿什麼種的菸」等語（見他卷第42頁），其亦未提及
    要給被告代價之意，但李福仁上開陳述，亦未提及曾有告知
    其妻要購買香菸之種類及數量之情，而此部分則與其妻許美
    琳上開所證不符，已如上述，足見李福仁上開陳述應係刻意
    迴避此等情形，而不能採為被告有利之認定。
  (六)又被告先於被查獲後經所方人員詢問時供稱：與李福仁係經
    朋友李佐騰介紹的，是在地東港附近的人，朋友請託幫忙，
    沒有談及金錢及禮物等語（見他卷第7 頁），陳明其與李福
    仁僅係透過朋友介紹認識，並同為東港在地人，並無深交。
    而李福仁於所方人員詢問時供稱：「（問：你與張誌原如何
    認識？）都住東港附近，於和舍期間，由於地緣關係經他人
    介紹認識」等語（見他卷第14頁），亦同稱僅經他人介紹認
    識，並同為東港在地人，並無深交。李福仁於偵訊時證稱：
    我之前就和張誌原有熟，在信舍作雜役時和他朋友「安仔」
    認識，他也是作雜役，後來我於去年12月從台中受訓回來，
    我有給張誌原我太太的電話，叫他聯絡我太太來面會，（問
    ：為什麼要叫張誌原向你太太拿菸？）因為他說沒有錢買菸
    ，他之前住我們那裡，見面會聊幾句，感覺他人不錯等語（
    見他卷第42頁），而被告與李福仁2 人關於認識經過之陳述
    相符，而非不能採信。據此，可知被告與李福仁2 人，應僅
    在所中經他人介紹認識，並無深交。被告於原審審理時供稱
    ：是李福仁拜託我的，他有菸可抽，我不知道他為什麼還是
    要拜託我，也不知道我為什麼要答應他，可能是他菸不夠抽
    ，我不知道他還剩幾包菸，也不知道他有沒有錢可買云云，
    則依被告所辯，被告並無為李福仁夾帶香菸入所之動機，此
    則與常情不合，而依常情，被告若非有利可圖，當無理由或
    動機，干冒刑罰之風險，為李福仁夾帶菸類入所。故認被告
    辯稱：我為李福仁夾帶煙類入所並無代價云云，應不能採信
    。
  (七)綜上所述，被告確有以取得2 包「七星」牌香菸為代價而為
    收容人李福仁夾帶2 條「黃長壽」香菸入所而遭查獲之事實
    ，應可認定。
二、按貪污治罪條例第2 條有關公務員之定義，已於95年5 月5
    日配合刑法第10條第2 項有關公務員之定義而為修正，並自
    同年7 月1 日施行。而刑法第10條第2 項原規定：「稱公務
    員者，謂依法令從事於公務之人員」，嗣修正為「稱公務員
    者，謂下列人員：「依法令服務於國家、地方自治團體所屬
    機關而具有法定職務權限，以及其他依法令從事於公共事務
    ，而具有法定職務權限者。」、「受國家、地方自治團體所
    屬機關依法委託，從事與委託機關權限有關之公共事務者。
    」是修正後公務員之主體，限於服務於國家、地方自治團體
    所屬機關之公務人員（即身分公務員），或係依法令從事於
    公共事務而具有法定職務權限者（即授權公務員），或係受
    機關委託而從事與委託機關權限有關之公共事務者（即委託
    公務員）。其中第1 款所謂「依法令」，係指依法律與命令
    而言，而此之命令包括行政程序法第150 條之法規命令與第
    159 條所稱之行政規則在內，是該款所稱之「法定職務權限
    」，自指法律與行政命令所賦與之職務權限。考其修正之立
    法意旨，端以舊法有關公務員之定義極為抽象、模糊，為避
    免因具有公務員身分，未區別其從事職務之種類，即課予刑
    事責任，而有不當擴大刑罰權之情形，允宜針對公務性質檢
    討修正，予以適度限縮公務員概念之範圍。而替代役實施條
    例第3 條前段規定：「本條例所稱替代役，指役齡男子於需
    用機關擔任輔助性工作，履行政府公共事務或其他社會服務
    。」；第四條規定：「替代役之分類區別如下：一、一般替
    代役：（一）警察役。（二）消防役。（三）社會役。（四
    ）環保役。（五）醫療役。（六）教育服務役。（七）農業
    服務役。（八）其他經行政院指定之役別。二、研發替代役
    」。基此，替代役役男服役期間，依兵役法第25條第2 項規
    定，並無現役軍人身分；且其非經國家考試及格，亦未經人
    事銓合格實授任用，按諸前揭刑法第10條第2 項規定之文
    義及立法理由之說明，雖非上揭第1 款前段所定之身分公務
    員；但是否屬於同款後段之授權公務員，應視其工作性質於
    事務要件上，是否從事於公共事務而具有公權力行為資為判
    斷。若依其役別所擔任之工作符合具有「其他依法令從事於
    公共事務，而具有法定職務權限」之情形，例如替代役實施
    條例第4 條第1 項第1 款所定一般替代役之警察役別，依該
    條例施行細則第3 條第1 款第1 點明定，警察役包括擔任矯
    正機關警衛之輔助勤務等，是替代役男奉派往監獄、看守所
    擔任立哨、崗哨、巡邏勤務者，因其從事於法定之公共事務
    ，乃具有法定職務權限，應視為刑法上之公務員，而屬同款
    後段之授權公務員。至若所擔任之工作，於事務要件上，並
    非從事於公共事務而具有公權力之行為者，例如被派擔任兒
    童與少年、老人與病、殘榮民及身心障礙者之照顧，資源回
    收、環境清潔維護，特殊教育與國外輔助教學及中輟生之輔
    導，農業資源展覽導覽服務等與公權力行使無關事務，即非
    屬公務員（最高法院98年度台上字第2828、5156號判決意旨
    參照）。查屏東看守所役男派遣勤務均依「法務部替代役役
    男服勤管理要點」第9 點辦理：1.非直接接觸收容人之勤務
    ：如崗哨、門衛、中央門、巡邏、安全監視、監聽、檢查站
    、外接見室等戒護必要之勤務。2.助勤勤務：如工場、舍房
    、合作社、外役隊、運動、集會、沐浴、接見提帶、外醫、
    看病等助勤。3.特殊專長及文書勤務：如水電、土木、電腦
    、技訓指導、協助辦理保管名籍、少年矯正學校炊事等勤務
    ，被告於98年4 月12日之職務派遣，以門衛、中控、二門及
    雜勤為主，其工作以協助機關安全、防護、管制、查察為範
    圍，此有臺灣屏東看守所100 年2 月24日屏所戒字第100000
    1104號函在卷可稽（見本院卷第33、34頁），足徵被告係合
    於依法令從事於公共事務，而具有法定職務權限之情形，屬
    刑法第10條第2 項第1 款後段之授權公務員無誤。
三、又「受刑人禁用菸酒。但受刑人年滿18歲者，得許於指定之
    時間、處所吸菸」，監獄行刑法第47條第1 項定有明文。而
    法務部依監獄行刑法第47條第3 項所頒定之受刑人吸菸管理
    及戒菸獎勵辦法第7 條亦規定：「受刑人吸食之菸，應由監
    獄合作社依市價販賣，不得由外界送入或自行攜入，價款由
    其保管金或勞作金中扣除之，品牌及數量得酌予限制。點菸
    器具由監獄供應。」是以受刑人原則上係禁用菸酒，例外許
    得指定時地吸食，且不得由外界送入，則由外界攜入之菸類
    ，自屬違禁物，而法務部84年11月29日法監決字第27771
    號函頒布法務部所屬監獄、少年輔育院、技能訓練所、看守
    所、少年觀護所查違禁品項目表，亦載稱「未依規定存放專
    櫃內統一管理之菸類係違禁物，查獲後依監獄行刑法第71條
    之規定沒入或廢棄」，可知自外攜入之香菸於監所中確屬違
    禁物無誤。再監所管理人員服勤應行注意事項第13點規定：
    「不得為收容人傳遞訊息、金錢或其他違禁品」，固屬法務
    部就所屬監所管理人員服勤應注意事項所訂頒之行政規則，
    然監獄行刑法第71條亦規定：「送入之財物認為不適當，或
    送入人之姓名、居住不明，或為受刑人所拒絕收受者，應退
    回之；無法退回者，得經監務委員會之決議沒入或廢棄之。
    經檢查發見私自持有之財物，由監務委員會決議沒入或廢棄
    之」，依此，監獄管理員對於受刑人私自持有財物，固無決
    定沒入或廢棄之權限，然足見監獄內受刑人私自持有現金等
    財物，乃在禁止之列。此所以上開監所管理人員服勤注意事
    項規定監所管理員不得為收容（受刑）人傳遞金錢或其他違
    禁品。且監獄行刑法係經立法院三讀通過，並經總統公布施
    行，其內容、目的乃在規範刑事處罰之受刑人在監執行之相
    關行刑事務，則監所管理人員私自為受刑人夾帶違禁物品，
    自屬違反法律之規定甚明。被告於案發時既任職屏東看守所
    替代役男，負責前開監所管理之輔助勤務，對於香菸係屬於
    監所違禁物品，監所管理人員不得代受刑人夾帶、遞送等規
    定，自是知之甚詳，雖然違禁品或管制物品攜入看守所之查
    禁，並非被告之職務範圍，而非其主管或監督之事務，但其
    為上開所服輔助勤務而仍應係公務員，且利用其服輔助勤務
    之職權身分而得進入管制區域之機會，竟因李福仁許以給予
    2 條「七星」牌香菸為代價，於向不知內情之李福仁妻子取
    得2 條「七星」牌香菸及2 條「黃長壽」香菸後，即受託夾
    帶2 條「黃長壽」香菸欲入所交付李福仁，足認被告係明知
    違背法令，為圖李福仁及自己之不法利益，而為上開犯行。
    雖因被查獲而李福仁並未獲利，但被告自己已取得香菸而獲
    利，辯護人稱：係未遂，而不構成犯罪云云，尚不能採。則
    被告上開犯行，事證明確，應予依法論科。
四、按賄賂罪所謂職務上之行為，係指公務員在其職務範圍內所
    應為或得為之行為。所謂違背職務之行為，係指在其職務範
    圍內不應為而為，或應為而不為者而言（最高法院58年度台
    上字第884 號判例意旨參照、97年度台上字第5046號判決意
    旨參照）。對於違禁物或管制物品攜入看守所之查禁，並非
    被告上開職務範圍，亦即被告為收容人夾帶違禁物或管制物
    品入所，不能認係其「職務上之行為」，亦非被告「主管或
    監督之事務」，而不能論以貪污治罪條例第4 條第1 項第5
    款或第5 條第1 項第3 款之違背或非違背職務行為受賄罪，
    或同法第6 條第1 項第4 款之對主管或監督之事務圖利罪，
    但被告上開犯行，仍應成立同法第6 條第1 項第5 款之對非
    主管事務圖利罪。核被告張誌原所為，係犯貪污治罪條例第
    6 條第1 項第5 款之對非主管事務圖利罪。檢察官起訴認應
    成立同法第4 條第1 項第5 款之違背職務收受賄賂罪，依上
    開說明，尚有未恰，惟起訴之基本社會事實仍屬同一，爰依
    法變更起訴法條而為論處。再按犯貪污治罪條例第4 條至第
    6 條之罪，情節輕微，而其所得或所圖得或不正利益在5 萬
    元以下者，減輕其刑，貪污治罪條例第12條第1 項定有明文
    。被告獲得之不法利益為市價共值1,200 元之「七星」牌香
    菸2 條，未逾越前開標準，業經證人許美琳於偵訊時證述明
    確，核與屏東看守所函覆檢察官關於該所販賣「七星」牌香
    菸之價格（於98年7 月9 日前）為每包60元（每條10包）等
    情相符，且其所為圖利行為，係為收容人夾帶該收容人原本
    即可持有、吸用之菸類（惟需向所方購買，且應依規定存放
    於專櫃內統一管理，並定時定點吸用），所犯情節輕微，爰
    就被告所犯之上開罪名，依貪污治罪條例第12條第1 項規定
    ，減輕其刑。
五、原審因認被告上開犯罪事證明確，而予依法論科，固非無見
    ；惟查：被告上開所為，應係犯貪污治罪條例第6 條第1 項
    第5 款之對非主管事務圖利罪，原審論以同法第4 條第1 項
    第5 款之違背職務收受賄賂罪，尚有違誤。被告否認犯罪，
    而提起上訴，指摘原審判決不當，雖無理由，惟原審判決既
    有上開違誤，仍應由本院予以撤銷改判。爰審酌被告並無前
    科，有其前科表可憑，素行良好，身為協助監所管理業務之
    替代役男，依法（監所管理人員服勤應行注意事項）不得接
    受收容人或家屬之招待或饋贈、不得為收容人傳遞違禁品，
    且對於服役期間應確實遵守之相關規定與違反時之處罰，業
    經所方自97年6 月24日迄98年3 月12間多達10餘次之法治宣
    導（如該所函附被告在所服役期間法紀宣導紀錄），仍違背
    法令而為上開犯行，其犯罪動機可議，惟犯罪時甫年滿21歲
    ，思慮尚未臻成熟，又圖得不法利益不多、犯罪所生危害遠
    不如夾帶毒品等類違禁物等，及其他一切情狀，爰量處如主
    文第2 項所示之刑，並依貪污治罪條例第17條規定，宣告褫
    奪公權，以示懲儆。至於檢察官起訴時求刑5 年，因起訴法
    條已有變更，故認檢察官之求刑過重，併此敘明。
六、末按公務員對於非主管或監督之事務，明知違背法令，利用
    職權機會圖自己及其他人私人不法利益，因而獲得利益罪，
    其交付賄賂之人縱係對公務員非職務上之行為為之，不成立
    交付賄賂罪，但此種玷辱公務員應公正廉潔執行職務之違背
    公序良俗行為，自不在法律保護範圍之內，倘猶認其屬被害
    人，豈非變相鼓勵貪污？自與制定貪污治罪條例旨在嚴懲貪
    污，澄清吏治之立法本旨有違。是以對公務員對於非主管或
    監督之事務，明知違背法令，利用職權機會圖自己及其他人
    私人不法利益，其交付賄賂之人，不能認屬被害人，而應依
    貪污治罪條例第10條第1 項、第2 項之規定，依其情節就所
    得財物分別沒收或發還真正被害人（最高法院94年度台上字
    第6513號判決意旨參照）。被告因犯貪污治罪條例第6 條之
    罪，而所得財物為價值共1,200 元之「七星」牌香菸2 條，
    應依貪污治罪條例第10條第1 項、第3 項之規定，應予追繳
    ，如全部或一部無法追繳時，應追徵其價額，或以其財產抵
    償之。而交付財物之李福仁，依上開說明，非屬貪污治罪條
    例第10條第1 項所稱之被害人，是自不發生應諭知將財物發
    還被害人之問題，併此敘明。又貪污治罪條例第10條雖於98
    年4 月22日修正公布，該條第2 項規定改列至該條第3 項，
    惟規定內容相同，無比較適用之問題，而應適用裁判時法，
    亦併此敘明。
七、原審共同被告李福仁，業經原審判處罪刑，未上訴而確定，
    併此敘明。
據上論斷，應依刑事訴訟法第369 條第1 項前段、第364 條、第
299 條第1 項前段、第300 條，貪污治罪條例第6 條第1 項第5
款、第10條第1 項、第3 項、第12條、第17條，刑法第11條前段
、第37條第2 項、第3 項，判決如主文所示。
本案經檢察官陳建年到庭執行職務。
中    華    民    國   100    年    5     月    16    日
                刑事第二庭  審判長法  官  林正雄
                                  法  官  黃壽燕
                                  法  官  邱明弘
以上正本證明與原本無異。
如不服本判決應於收受本判決後10日內向本院提出上訴書狀，其
未敘述上訴理由者，並得於提起上訴後10日內向本院補提理由書
狀（均須按他造當事人之人數附繕本）「切勿逕送上級法院」。
中    華    民    國   100    年    5     月    16    日
                                  書記官  林明威
附錄本案論罪科刑法條：
貪污治罪條例第6 條第1 項第5 款
有下列行為之一，處5 年以上有期徒刑，得併科新臺幣3 千萬元
以下罰金：
五、對於非主管或監督之事務，明知違背法律、法律授權之法規
    命令、職權命令、自治條例、自治規則、委辦規則或其他對
    多數不特定人民就一般事項所作對外發生法律效果之規定，
    利用職權機會或身分圖自己或其他私人不法利益，因而獲得
    利益者。